ACORDAO-COMPLETO-2439090

ACÓRDÃO 2129/2021 ATA 4/2021 - SEGUNDA CÂMARA

VISTOS, relatados e discutidos estes atos de concessão inicial de aposentadoria de Ernande Goulart Bernardo, Francisco Vetulio Wagner, Giles Alexander Era, Ivete Amaral, Jane Lucia Guesser Silva, servidores inativos da Universidade Federal de Santa Catarina,
ACORDAM os Ministros do Tribunal de Contas da União, reunidos em Sessão da Segunda Câmara, diante das razões expostas pelo Relator, nos termos do art. 71, inciso III, da Constituição Federal; do art. 1º, inciso V, e do art. 39, inciso II, da Lei nº  8.443, de 16 de julho de 1992; do art. 1º, inciso VIII, do art. 259, inciso II, do art. 260, § 1º, e do art. 262, § 2º, do Regimento Interno:
9.1 reconhecer o registro tácito dos atos iniciais de concessão de aposentaria de Ernande Goulart Bernardo, de Giles Alexander Era, de Ivete Amaral e de Jane Lucia Guesser Silva;
9.2 julgar ilegal o ato de concessão inicial de aposentadoria de Francisco Vetulio Wagner, negando-lhe o registro;
9.3 dispensar o ressarcimento das quantias indevidamente recebidas de boa-fé, nos termos da Súmula nº  106;
9.4 determinar à Universidade Federal de Santa Catarina, com fundamento no inciso I do art. 4º da Resolução nº  315, de 22 de abril de 2020, que, nos prazos indicados, a contar da ciência do acórdão:
9.4.1 faça cessar, no prazo 15 (quinze) dias, os pagamentos decorrentes das parcelas ora impugnadas, sob pena de responsabilidade solidária da autoridade administrativa omissa, nos termos do art. 262 do Regimento Interno;
9.4.2 no prazo de 30 (trinta) dias, emita novo ato de aposentadoria de Francisco Vetulio Wagner, livre das irregularidades apontadas, disponibilizando-o a este Tribunal, por meio do Sistema e-Pessoal, nos termos fixados na Instrução Normativa nº  78, de 21 de março de 2018;
9.4.3 dê ciência, no prazo de 15 (quinze) dias, do inteiro teor desta deliberação aos interessados, alertando Francisco Vetulio Wagner de que o efeito suspensivo proveniente da interposição de eventuais recursos junto ao TCU não o exime da devolução dos valores percebidos indevidamente após a notificação, caso esses não sejam providos;
9.4.4 no prazo de 30 (trinta) dias, disponibilize a este Tribunal, por meio do Sistema e-Pessoal, comprovantes das datas em que os interessados tiverem tomado conhecimento deste acórdão, conforme o art. 21, inciso I, da Instrução Normativa nº  78, de 2018;
9.5 determinar à Secretaria de Fiscalização de Pessoal que:
9.5.1 monitore o cumprimento das determinações ora expedidas, representando ao Tribunal, em caso de irregularidades; e 
9.5.2 dê imediato início aos procedimentos destinados à revisão de ofício dos atos de aposentadoria de Ernande Goulart Bernardo, de Giles Alexander Era, de Ivete Amaral e de Jane Lucia Guesser Silva, nos termos do item 9.2.1 do Acórdão 122/2021-TCU-Plenário, rel. Min. Walton Alencar;
                   9.6 dar ciência deste acórdão à Universidade Federal de Santa Catarina, informando-a de que o teor integral da deliberação poderá ser obtido no endereço eletrônico www.tcu.gov.br/acordaos.

Atos de aposentadoria.

Segunda Câmara

Universidade Federal de Santa Catarina.

3. Interessados: Ernande Goulart Bernardo (CPF XXX.996.799-XX); Francisco Vetulio Wagner (CPF XXX.089.959-XX); Giles Alexander Rae (CPF XXX.986.748-XX); Ivete Amaral (CPF XXX.140.189-XX); Jane Lucia Guesser Silva (CPF XXX.015.229-XX).

13.1. Ministros presentes: Bruno Dantas (Presidente), Augusto Nardes, Aroldo Cedraz e Raimundo Carreiro (Relator).
13.2. Ministros-Substitutos presentes: Marcos Bemquerer Costa e André Luís de Carvalho.

RAIMUNDO CARREIRO

Trata-se de atos de concessão inicial de aposentadoria de Ernande Goulart Bernardo, Francisco Vetulio Wagner, Giles Alexander Rae, Ivete Amaral, Jane Lucia Guesser Silva, servidores inativos da Universidade Federal de Santa Catarina.
Reproduzo, a seguir, excerto da instrução de peça 9, lavrada pela Secretaria de Fiscalização de Pessoal (Sefip) , cujas conclusões foram endossadas pelo titular da unidade e pelo Ministério Público de Contas (peças 10 e 11) .
EXAME TÉCNICO
Análise do ato de concessão inicial de aposentadoria de Ernande Goulart Bernardo (XXX.996.799-XX) 
3.	O interessado aposentou-se com base no art. 3º da EC 47/2005, tendo cumprido todos os requisitos necessários.
4.	No ato, constatou-se a inclusão de rubricas de decisão judicial relativas a 3,17% e a hora-extra. A primeira rubrica foi excluída da ficha financeira atual. No entanto, a segunda rubrica permanece sendo paga.
5.	Sobre a primeira parcela, registre-se que se trata de vantagem relativa a decisão judicial que concedeu o reajuste de 3,17% por perda remuneratória decorrente de aplicação errônea dos critérios de reajuste previstos nos arts. 28 e 29 da Lei 8.880/1994, que criou a Unidade Real de Valor (URV) e o real (Plano Real) .
6.	A Portaria Interministerial 26, de 20/1/1995, divulgou o reajuste dos vencimentos fixando-os em 22,07%, embora o correto, segundo o critério definido naqueles dispositivos legais, fosse 25,94%. O percentual de 3,17% resulta da divisão do percentual de 125,94% (remuneração reajustada em 25,94%) pelo percentual de 122,07% (remuneração reajustada em 22,07%) .
7.	Como já exposto, tal vantagem judicial foi excluída da ficha financeira atual do inativo. 
8.	A outra rubrica questionada refere-se a hora extra judicial. O entendimento do TCU, balizado pela Decisão 100/2002-TCU-Segunda Câmara (Relator Ministro Benjamin Zymler) , é pacífico no sentido de que a incorporação de horas extras à remuneração do servidor que passou de celetista a estatutário não tem previsão legal.
9.	As reiteradas decisões nesse mesmo sentido culminaram na edição do Enunciado 241 da Súmula da Jurisprudência do TCU:
As vantagens e gratificações incompatíveis com o Regime Jurídico Único, instituído pela Lei nº 8.112, de 11-12-90, não se incorporam aos proventos nem à remuneração de servidor cujo emprego, regido até então pela legislação trabalhista, foi transformado em cargo público por força do art. 243 do citado diploma legal.
10.	As exceções seriam os casos em que houve decisão judicial que garantiu a continuidade do pagamento para garantir a irredutibilidade da remuneração anteriormente recebida anteriormente pelos novos servidores, quando ainda se encontravam sob o regime celetista.
11.	Nesses casos, a parcela deve ser paga na forma de vantagem pessoal nominalmente identificada (VPNI) . Deve, ainda, ser gradualmente compensada, até sua completa absorção, pelos reajustes subsequentes de remuneração (Acórdão 296/2014-TCU-Primeira Câmara, de relatoria do Ministro Valmir Campelo, e 4.216/2014 da Segunda Câmara, de relatoria do Ministro Marcos Bemquerer, entre outros) . 
12.	O entendimento do TCU é corroborado pelo Supremo Tribunal Federal, conforme se constata na ementa do acórdão prolatado nos autos do Mandado de Segurança 22.455-DF: 
EMENTA: Mandado de segurança contra ato imputado ao Presidente do Tribunal de Contas da União. Ato administrativo que determinou a suspensão de pagamento de horas extras incorporadas aos salários dos impetrantes, por decisão do TCU. 2. Entendimento assente no Tribunal de Contas deflui da aplicação de preceitos atinentes à limitação que as normas administrativas impõem à incidência da legislação trabalhista sobre os servidores públicos regidos pela CLT, à época em que tal situação podia configurar-se. 3. Entendimento no sentido de que não é possível a coexistência das vantagens dos dois regimes funcionais. Ao ensejo da transferência do impetrante para o sistema estatutário, ut Lei nº 8.112/90, há de ter o regime próprio desta Lei, ressalvada, tão só, a irredutibilidade dos salários. 4. Mandado de segurança indeferido.
13.	Assim, para verificar a regularidade da parcela, cabe analisar se os reajustes posteriores da remuneração do interessado foram superiores ao valor da parcela, o que comprova sua absorção. 
14.	Para essa verificação, não é necessário retroagir à data de início do pagamento destacado da parcela. Nos anos 2008 e 2009, inúmeras carreiras foram beneficiadas com reestruturações, criação ou modificação de gratificações que trouxeram aumento significativo de vencimentos. 
15.	Assim, o ato de concessão e a ficha financeira do Siape juntada à peça 2 refletem dois momentos da estrutura remuneratória do interessado. 
16.	Procedendo-se à comparação das fichas desses diferentes momentos, constata-se que a parcela questionada está sendo paga pelo valor nominal (VPNI) , como é correto. Contudo, não houve sua absorção, apesar dos reajustes remuneratórios terem superado o valor nominal da parcela.
17.	Assim, é ilegal a continuidade do pagamento da mencionada parcela. No entanto, há que se considerar que o presente ato foi encaminhado a esta Corte de Contas em 19/5/2015, ou seja, há mais de 5 anos. Sendo assim, o exame do presente ato deve ser sobrestado.
Análise do ato de concessão inicial de aposentadoria de Francisco Vetulio Wagner (XXX.089.959-XX) 
18.	O ex-servidor aposentou-se no cargo de técnico de laboratório, com base no art. 3º da Emenda Constitucional 47/2005, tendo cumprido todos os requisitos necessários.
19.	Constatou-se a inclusão de contagem de tempo laborado em atividade insalubre (4 anos, 7 meses e 29 dias) . 
20.	Sobre o assunto, registre-se que, no que se refere à contagem ponderada de tempo prestado em condições insalubres, o entendimento deste Tribunal, firmado no Acórdão 2008/2006-TCU-Plenário (Relator Ministro Walton Alencar Rodrigues) , é no sentido de ser possível a contagem de tempo de serviço para concessão de aposentadoria estatutária com o aproveitamento de tempo especial prestado sob condições insalubres, perigosas ou penosas. Assim, o servidor público que exerceu, como celetista, no serviço público, atividades insalubres, penosas ou perigosas, em período anterior à vigência da Lei 8.112/1990, tem direito à contagem especial de tempo de serviço para efeito de aposentadoria. Portanto, a jurisprudência deste Tribunal somente ampara a contagem ponderada de tempo insalubre para fins de aposentadoria daqueles servidores que trabalharam nessas condições antes do advento da Lei 8.112/1990, enquanto estiveram vinculados ao regime celetista.
21.	Além disso, no Acórdão 911/2014-TCU-Plenário (Relator Ministro Benjamin Zymler) , este Tribunal deixou assente que, mesmo observando os parâmetros do Acórdão 2008/2006-TCU-Plenário, a contagem especial de tempo prestado em condições insalubres para servidores ocupantes de cargos de natureza estritamente administrativa (o que não é o caso do ato ora em comento) somente poderá ocorrer se estiver efetivamente demonstrada a existência de risco ou de agentes nocivos à saúde no local de trabalho, devidamente atestado por laudo pericial.
22.	Saliente-se que o interessado ocupou o cargo de Técnico de Laboratório, para o qual se vislumbra, de pronto, a condição de insalubridade. 
23.	Ademais, o ato de concessão inicial apresenta rubricas de decisão judicial relativas a 3,17% e a hora-extra. 
24.	Como no caso anterior, a rubrica relativa a 3,17% não consta da ficha financeira atual do interessado. 
25.	Pelos mesmos motivos expostos nos itens 8 a 16, o ato em comento deve ser considerado ilegal, com negativa de registro.
Análise do ato de concessão inicial de Giles Alexander Rae (XXX.986.748-XX) 
26.	O interessado aposentou-se com base no art. 3º da EC 47/2005, tendo cumprido todos os requisitos necessários.
27.	No ato, constatou-se a inclusão de duas rubricas de decisão judicial. Na ficha financeira atual, há indicação de que a única rubrica que permanece sendo paga é relacionada à incorporação de função comissionada. No entanto, o ato não apresenta informações acerca do exercício de função comissionada. Sendo assim, o ato deveria ser considerado ilegal.
28.	Registre-se, contudo, que o ato chegou a esta Corte de Contas em 22/5/2015, ou seja, há mais de 5 anos. Destarte, o exame do presente ato deve ser sobrestado.
Análise do ato de concessão inicial de aposentadoria de Ivete Amaral (XXX.140.189-XX) 
29.	A ex-servidora aposentou-se em 21/10/1998, após 25 anos de tempo de serviço. 
30.	O ato apresenta rubrica relativa a hora extra judicial, que continua sendo paga. 
31.	Sobre o assunto, rememore-se os itens 8 a 16. Em relação ao valor da rubrica, registre-se que houve aumento do valor.
32.	Destarte, o ato deve ser considerado ilegal, com negativa de registro. Esclareça-se que a análise do ato levou em consideração o disposto na Resolução 315/2020.
33.	Ademais, registre-se que o ato em tela deu entrada nesta Corte de Contas em 4/11/2015.
Análise do ato de concessão de aposentadoria de Jane Lúcia Guerra Silva (XXX.015.229-XX) 
34.	A interessada aposentou-se com base no art. 3º da EC 47/2005, tendo cumprido todos os requisitos necessários.
35.	No ato, constatou-se a inclusão de duas rubricas de decisão judicial (3,17% e hora extra) . Na ficha financeira atual, a única rubrica que continua a ser paga é referente à hora extra. Sobre o assunto, rememore-se os itens 8 a 16. Sendo assim, o ato deveria ser considerado ilegal.
36.	Registre-se, contudo, que o ato chegou a esta Corte de Contas em 22/5/2015, ou seja, há mais de 5 anos. Destarte, o exame do presente ato deve ser sobrestado.
CONCLUSÃO
37.	Em razão do exposto e tendo em vista as análises realizadas nos atos de concessão de aposentadoria constantes do presente processo, esta Unidade Técnica considera que:
	a) os atos em favor de Francisco Vetulio Wagner (XXX.089.959-XX) e Ivete Amaral (XXX.140.189-XX) devem ser considerados ilegais, com negativa de registro; 
	b) o exame dos atos em favor de Ernande Goulart Bernardo (XXX.996.799-XX) Giles Alexander Era (XXX.986.748-XX) e Jane Lucia Guesser Silva (XXX.015.229-XX) deve ser sobrestado, tendo em vista que os atos deram entrada nesta Corte de Contas há mais de 5 anos.
PROPOSTA DE ENCAMINHAMENTO
38.	Ante o exposto, propõe-se, com base nos arts. 71, inciso III, da Constituição Federal, 1º, inciso V, e 39, inciso II, da Lei 8.443/1992 e 260, § 1º, do Regimento Interno do Tribunal de Contas da União (TCU) :
	a) considerar ilegais e recusar registro aos atos iniciais de concessão de aposentadoria a Francisco Vetulio Wagner (XXX.089.959-XX) e Ivete Amaral (XXX.140.189-XX) ;
	b) sobrestar o exame dos atos em favor de Ernande Goulart Bernardo (XXX.996.799-XX) Giles Alexander Era (XXX.986.748-XX) e Jane Lucia Guesser Silva (XXX.015.229-XX) ;
	c) dispensar a devolução dos valores indevidamente recebidos até a data da ciência pela Unidade Jurisdicionada do acórdão que vier a ser proferido, com base no Enunciado 106 da Súmula da Jurisprudência do TCU;
	d) determinar à Unidade Jurisdicionada, com base no art. 45 da Lei 8.443/1992 e no inciso I do art. 4º da Resolução TCU 315/2020, que:
	d.1) cesse os pagamentos decorrentes dos atos impugnados, comunicando ao TCU, no prazo de quinze dias, as providências adotadas;
	d.2) emita novos atos, livres da irregularidade apontada, submetendo-os ao TCU no prazo de trinta dias, nos termos do art. 19, § 3º, da IN TCU 78/2018; 
	d.3) informe aos interessados o teor do acórdão que vier a ser prolatado, encaminhando ao TCU, no prazo de trinta dias, comprovante da data de ciência pelos interessados, alertando-os de que, no caso de não provimento de recurso eventualmente interposto, deverão ser repostos os valores recebidos após a ciência do acórdão.
É o relatório.

não há.

Procurador Rodrigo Medeiros de Lima.

APOSENTADORIA. INCLUSÃO, EM PROVENTOS, DE FORMA IRREGULAR, DE PARCELAS PROCEDENTES DE DECISÕES JUDICIAIS REFERENTES A HORAS EXTRAS CUMPRIDAS EM REGIME CELETISTA E A INCORPORAÇÃO DE FUNÇÃO COMISSIONADA NÃO EFETIVAMENTE EXERCIDA. RECONHECIMENTO DO REGISTRO TÁCITO E REVISÃO DE OFÍCIO DOS ATOS ILEGAIS INGRESSADOS NO TRIBUNAL HÁ MAIS DE CINCO ANOS. ILEGALIDADE E NEGATIVA DE REGISTRO DE UM DOS ATOS. DETERMINAÇÕES. CIÊNCIA.

APOSENTADORIA (APOS)

Secretaria de Fiscalização de Integridade de Atos e Pagamentos de Pessoal e de Benefícios Sociais (Sefip), que sucedeu à Secretaria de Fiscalização de Pessoal.

Atuo em razão de sorteio realizado nos termos do art. 13 da Resolução nº 175, de 25 de maio de 2005.
Trata-se de atos de aposentadoria exarados pela Universidade Federal de Santa Catarina em favor de Ernande Goulart Bernardo, de Francisco Vetulio Wagner, de Giles Alexander Rae, de Ivete Amaral e de Jane Lucia Guesser Silva.
A Secretaria de Fiscalização de Pessoal (Sefip) manifesta-se pela ilegalidade e pela negativa de registro dos atos de aposentadoria de Francisco Vetulio Wagner e de Ivete Amaral, por incorporação de horas-extras cumpridas em regime celetista. Tal pagamento não tem previsão legal e somente cabe por decisão judicial, devendo ser absorvido por reajustes de remunerações recebidas no regime estatutário.
Quanto aos demais servidores inativos, a unidade técnica propõe o sobrestamento do julgamento de seus atos. Em que pese considerá-los ilegais, pelas irregularidades que se seguem, observa que estes checaram ao Tribunal há mais de cinco anos.
2.1. Ernande Goulart Bernardo e Jane Lúcia Guerra Silva tiveram incluída em seus atos rubrica de decisão judicial relativa a horas extras cumpridas ainda em regime celetista não absorvida por reajustes ocorridos em regime estatutário. Além disso, a unidade técnica registrou que a rubrica da interessada teve aumento de valor.
2.2. Giles Alexander Rae tem incluída em seu ato rubrica de decisão judicial em razão da incorporação de função comissionada sem que tenham sido apresentadas informações acerca do exercício efetivo desse tipo de função, o que seria considerado ilegal.
O Ministério Público junto ao TCU acompanha a proposta apresentada pela unidade técnica.
Acolho os pareceres constantes dos autos no que respeita ao julgamento do ato de aposentadoria de Francisco Vetulio Wagner, tomando a análise apresentada pela unidade técnica quanto a isso como razão para decidir. 
Em relação aos demais interessados, seus atos de aposentadoria deram entrada neste Tribunal há mais de cinco anos. Como, depois de encerrada a fase de instrução, o Tribunal se posicionou de forma diferente da expressa pela unidade técnica sobre casos semelhantes, deixo de acompanhar os pareceres apresentados.
2.3. O Plenário do TCU, no Acórdão 122/2021-TCU-Plenário, relator o Ministro Walton Alencar Rodrigues, por unanimidade, entendeu que ocorre o registro tácito do ato de concessão de aposentadoria, de reforma ou de pensão após cinco anos de estes haverem sido submetidos ao TCU. No entanto, entendeu também que é possível à Corte de Contas proceder à revisão de ofício daqueles que estiverem eivados de ilegalidade, em análise não exauriente, no prazo de 5 anos, com base no art. 54 da Lei nº  9.784, de 1999, em perfeita consonância com decisão proferida pelo Supremo Tribunal Federal (RE 363.553/RS) .
2.4. Desse modo, os atos de aposentadoria de Ernande Goulart Bernardo, de Giles Alexander Rae, de Ivete Amaral e de Jane Lucia Guesser Silva devem retornar à Secretaria de Fiscalização de Integridade de Atos e Pagamentos de Pessoal e de Benefícios Sociais, sucessora da Secretaria de Fiscalização de Pessoal, para que se iniciem, de imediato, procedimentos destinados à revisão de ofício desses atos.
Ante o exposto, VOTO no sentido de que seja adotado o Acórdão que ora submeto a este Colegiado.
TCU, Sala das Sessões Ministro Luciano Brandão Alves de Souza, em 23 de fevereiro de 2021.
RAIMUNDO CARREIRO 
Relator